臺灣臺北地方法院民事判決
111年度重訴字第47號
原      告  馮凱倫
            馮梅華
共      同
訴訟代理人  陳明欽律師
            鄭書暐律師
原      告  馮百賢
被      告  江菊英

訴訟代理人  黃奕欣律師
            黃國益律師
複代理人    徐晧  
上列當事人間請求損害賠償等事件，本院於民國111年7月29日言
詞辯論終結，判決如下：
    主  文
原告之訴及假執行之聲請均駁回。
訴訟費用由原告負擔。
    事實及理由
一、原告馮百賢未於言詞辯論期日到場，核無民事訴訟法第386
    條各款所列情形，爰依被告之聲請，由其一造辯論而為判決
    。　　　　　
二、原告主張：訴外人馮秋雄於民國108年12月29日死亡，伊為
    馮秋雄子女，為其繼承人，被告則為馮秋雄生前交往對象，
    詎被告分別於108年2月15日、108年5月28日、108年6月10日
    擅以馮秋雄名義自馮秋雄之臺灣中小企業銀行（下稱臺企銀
    行）帳戶（帳號00000000000，下稱臺企銀帳戶）匯款新臺
    幣（下同）120萬元、200萬元、150萬元予自己；於108年10
    月16日自馮秋雄之兆豐國際商業銀行（下稱兆豐銀行）帳戶
    （帳號00000000000，下稱兆豐銀帳戶）轉帳50萬30元予自
    己，並於匯款單上自稱為馮秋雄之配偶；又於108年11月20
    日偕馮秋雄提領馮秋雄之臺灣銀行帳戶（帳號000000000000
    ，下稱臺銀帳戶）存款302萬7453元，被告於馮秋雄死亡前
    已盜領馮秋雄之存款共計822萬7483元（計算式：120萬＋200
    萬＋150萬＋50萬30＋302萬7453＝822萬7483，下稱系爭款項）
    。馮秋雄死亡後，被告利用持有馮秋雄存摺、印章之機會，
    又自馮秋雄之臺企銀帳戶盜領58萬6175元。被告擅自將馮秋
    雄存款據為己有，故意不法侵害馮秋雄之財產權及伊繼承之
    公同共有權利，且亦無法律上原因受有利益，爰依繼承及侵
    權行為、不當得利法律關係擇一請求被告返還881萬3658元
    及利息（計算式：822萬7483＋58萬6175＝881萬3658）予馮秋
    雄全體繼承人公同共有。又馮秋雄於107年12月14日以500萬
    元出售其所有門牌號碼苗栗縣○○市○○○街000號8樓房屋及其
    坐落土地（下稱系爭房地）予被告，然被告並未給付買賣價
    金500萬元，爰依繼承及買賣之法律關係，請求被告給付買
    賣價金500萬元及利息予馮秋雄全體繼承人等語，聲明：㈠被
    告應給付1381萬3658元，及自起訴狀繕本送達翌日起至清償
    日止，按週年利率5%計算之利息予馮秋雄全體繼承人公同共
    有。㈡願供擔保請准宣告假執行。
三、被告則以：伊自馮秋雄於78年間喪偶後，即與馮秋雄情同夫
    妻、同居超過30年。嗣馮秋雄於108年間著手盤點、安排個
    人財產，並將其個人存款分次贈與伊，伊匯款、提領之系爭
    款項，均係經馮秋雄本人同意，且均由馮秋雄本人偕同至銀
    行辦理，並攜帶本人之身分證、存摺、印章，經銀行人員依
    法確認馮秋雄之本意，自非係伊盜領。又於馮秋雄死亡後，
    因馮凱倫要求伊給付喪葬費用，伊又為馮秋雄指定之遺囑執
    行人，遂自臺企銀帳戶提領共58萬6175元，另湊齊60萬元匯
    款予馮凱倫，並無任何不法。另馮秋雄生前將其所有之系爭
    房地贈與並移轉登記予伊，伊並無給付價金義務等語置辯，
    聲明：㈠原告之訴駁回。㈡如受不利判決，願供擔保請准宣告
    免為假執行。
四、兩造均不爭執：
（一）原告為馮秋雄之子女，馮秋雄於108年12月29日死亡，原
      告為其繼承人且均未拋棄繼承，有馮秋雄戶籍謄本及繼承
      系統表、繼承人現戶戶籍謄本等件在卷可稽（見本院卷第
      187、19-25頁）。
（二）馮秋雄之臺企銀帳戶分別有於108年2月15日、108年5月28
      日、108年6月10日匯款120萬元、200萬元、150萬元予被
      告；馮秋雄之兆豐銀帳戶於108年10月16日轉帳50萬30元
      予被告；馮秋雄之臺銀帳戶於108年11月20日提領存款302
      萬7453元。又馮秋雄之臺企銀帳戶截至108年12月30日止
      ，存款餘額有48萬6175元等情，有取款憑條、臺企銀行取
      款憑條2紙、國內匯款申請書、臨櫃作業關懷客戶提問單
      （匯款適用）、存摺存款歷史明細查詢2份、臺灣銀行南
      門分行111年5月19日南門營密字第11150002611號函、臺
      企銀行新店分行111年5月20日新店字第1118500426號函、
      兆豐銀行新店分行111年6月6日兆銀新店字第1110000048
      號函等件在卷可稽（見本院卷第27、31、35-43、353-370
      頁）。
（三）被告於109年1月間匯款60萬元予馮凱倫作為馮秋雄之喪葬
      費用，有匯款申請書在卷可稽（見本院卷第165頁）。
（四）馮秋雄於107年12月14日將其所有門牌號碼苗栗縣○○市○○○
      街000號8樓房屋及其坐落土地（即系爭房地）以買賣為原
      因移轉登記予被告，有馮秋雄107年度綜合所得稅各類所
      得資料清單、系爭房地之土地申請書、土地增值稅繳款書
      、土地所有權買賣移轉契約書、107年契稅繳款書、建築
      改良物所有權買賣移轉契約書、苗栗縣苗栗地政事務所11
      1年4月7日苗地一字第1110002023號函等件在卷可稽（見
      本院卷第45-61、247-258頁）。
　　　上揭事實均堪信為真。
五、原告主張其為馮秋雄之繼承人，被告於馮秋雄生前盜領其存
    款共822萬7483元（即系爭款項），又於馮秋雄死亡後盜領
    其存款58萬6175元，依繼承、侵權行為、不當得利法律關係
    擇一請求被告返還共計881萬3658元（計算式：822萬7483元
    ＋58萬6175元＝881萬3658元）予馮秋雄全體繼承人；又馮秋
    雄於107年間將其所有系爭房地出售予被告，惟被告未給付
    買賣價金500萬元，爰依繼承、買賣之法律關係，請求被告
    給付500萬元及利息予馮秋雄全體繼承人，為被告所否認，
    並以前揭情詞置辯，經查：
（一）按無法律上之原因而受利益，致他人受損害者，應返還其
      利益；因故意或過失，不法侵害他人之權利者，負損害賠
      償責任，民法第179條前段、第184條第1項前段定有明文
      。又當事人主張有利於己之事實者，就其事實有舉證之責
      任，為民事訴訟法第277條前段所明定。是主張不當得利
      請求權存在之當事人，對於不當得利請求權之成立，應負
      舉證責任，即應證明他方係無法律上之原因而受利益，致
      其受有損害（最高法院103年度台上字第2198號裁判意旨
      ）。另侵權行為之成立，須行為人具備歸責性、違法性，
      並不法行為與損害間有因果關係，始能成立，主張侵權行
      為損害賠償請求權之人，對於侵權行為之成立要件應負舉
      證責任（最高法院100年度台上字第328號裁判意旨參照）
      。
（二）原告主張被告於馮秋雄生前之108年2月15日、同年5月28
      日、同年6月10日、同年10月16日、同年11月20日盜領系
      爭款項，被告則抗辯其提、匯款均經馮秋雄本人同意，其
      並偕同馮秋雄一同前往銀行辦理，查：
　 1、被告抗辯其與馮秋雄雖未為結婚登記，但已共同生活多年
      乙節，原告未予爭執，且證人即被告之妹婿陳柏宏亦證稱
      被告就是馮秋雄之配偶，只是沒有登記而已，其於84年間
      認識被告妹妹時，還住過被告與馮秋雄家，他們當時就是
      這個關係，其還稱馮秋雄姐夫等語（見本院卷第322頁）
      ，是被告上開所辯，堪信為真。
　 2、觀諸臺灣中小企業銀行108年2月15日之取款憑條，載明馮
      秋雄之臺企銀帳戶於該日匯款120萬元予被告；依同年5月
      28日、同年6月10日同銀行之取款憑條、存款存摺憑條所
      載，可知馮秋雄之臺企銀帳戶於108年5月28日、同年6月1
      0日分別提領100萬元、200萬元，後存入被告之臺企銀行
      新店分行帳戶內（見本院卷第27頁、第31頁、第35頁），
      然上揭取款款憑條，均蓋用馮秋雄之臺企銀帳戶之原留存
      印鑑，且臺灣中小企業銀行108年2月15日臨櫃作業關懷客
      戶詢問表「經詢問客戶認識匯款受款人」之欄位勾選「是
      」、「經詢問客戶辦理匯款的目的」欄位亦勾選「正常」
      ；另依兆豐銀行108年10月16日國內匯款申請書載明馮秋
      雄之兆豐銀帳戶於該日匯款50萬30元予被告（見本院卷第
      37頁），而同日之臨櫃作業關懷客提詢問於備註欄載明「
      to太太」等詞（見本院卷第370頁）；又依臺灣銀行108年
      11月20日取款憑條載明馮秋雄臺銀帳戶自該日提領302萬7
      453元，而馮秋雄更於該日之臨櫃關懷提問單上書寫「不
      用護鈔」並親自簽名於上，而大額通貨交易申報資料查詢
      並備註「與同居人一起來把錢部分領到家裡附近的台灣企
      銀存，部分要放在家裡當家用」等語（見本院卷第355-35
      7頁），又被告與馮秋雄為同居之事實夫妻關係，已如前
      述，由上，被告抗辯系爭款項之匯款、提領，均經馮秋雄
      同意，並由馮秋雄與被告一同前往辦理乙節，應屬可信。
　 3、又依被告所提出之馮秋雄108年11月28日代筆遺囑（下稱
      系爭遺囑），第壹項「財產範圍」列明馮秋雄於各銀行帳
      戶之存款情形，第貳項「繼承方式」則載明：「馮秋雄
      法定繼承人為直系血親卑親屬馮凱倫、馮美華、馮百賢。
      上列財產依下列方式分配㈠馮凱倫得新台幣200萬元。㈡馮
      美華得新台幣200萬元。㈢馮百賢得新台幣200萬元。㈣江菊
      英…因與本人多年相互扶持，且多年來照顧本人生活起居
      ，故剩餘之所有遺產都給予江菊英…」，第參項則指定江
      菊英為系爭遺囑之遺囑執行人（見本院卷第157-158頁）
      ，可見馮秋雄生前知悉且確認其死亡後財產除給付原告各
      現金200萬元以外，其餘財產皆給付予被告，從而被告抗
      辯馮秋雄擔憂其與被告雖共同生活長達30餘年，但未登記
      結婚，被告於馮秋雄死亡後生活將喪失依靠，故於108年
      間起，陸續給付被告系爭款項，被告取得系爭款項，已獲
      得馮秋雄之同意，並非盜領等節，堪以採信。
　 4、至原告馮凱倫、馮美華提起確認系爭遺囑無效之訴，經本
      院判決確認系爭遺囑無效（案列：本院110年度家繼訴字
      第46號，下稱第46號案件），現由被告上訴於臺灣高等法
      院審理中（案列：臺灣高等法院111年度家上字第146號）
      等情，已據本院調取第46號案件電子卷證確認無誤，然依
      第46號判決所載，法院係因系爭遺囑製作過程，與代筆遺
      囑應先由遺囑人口述遺囑意旨，使見證人之ㄧ為筆記、宣
      讀、講解等過程不符合，認定系爭遺囑未符合民法第1194
      條代筆遺囑成立要件之規定，依民法第73條前段規定，屬
      無效之遺囑（見本院卷第343頁），而系爭遺囑已載明馮
      秋雄之子女除各受分配200萬元外，其於馮秋雄遺產均分
      配予被告，並經馮秋雄親自簽名於其上，證人即系爭遺囑
      見證人吳承祐律師於第46號案件中亦證稱其於108年11月2
      8日前往系爭遺囑所載地址會晤馮秋雄，馮秋雄該日精神
      狀況沒有問題且可以對答，其並核對系爭遺囑上財產狀況
      ，確認系爭遺囑內容與馮秋雄意思相符等語（見本院卷第
      199-200頁），另經第46號案件勘驗系爭遺囑製作簽屬當
      日之錄影，其中證人吳承祐律師曾詢問馮秋雄是否要將全
      部遺產給與江菊英，經馮秋雄表示要將全部遺產給予被告
      等情，有勘驗筆錄可證（見本院卷第146頁），由上，可
      知系爭遺囑不論其作成方式是否符合民法第1194條規定之
      要件，然其所載內容應符合馮秋雄之本意，是以被告上開
      所辯，並非無據。
　 5、綜上，原告主張被告盜領系爭款項，依繼承、不當得利、
      侵權行為之法律關係請求被告給付822萬7483元，難認有
      據。　　　　　
（三）又被告固不否認於馮秋雄死亡後自馮秋雄臺企銀帳戶內提
      領58萬6175元（見本院卷第232頁），然辯稱其係因馮凱
      倫要求給付喪葬費用，其為馮秋雄指定之遺囑執行人，方
      自臺企銀帳戶提領58萬6175元，其並湊齊60萬元匯款予馮
      凱倫等情，已據其提出臺企銀匯款申請書為證（見本院卷
      第165頁），該匯款申請書上載明由被告匯款60萬元予馮
      凱倫，並備註為喪葬費，原告亦不爭執有收受此筆60萬元
      之費用（見本院卷第233頁），是被告既為馮秋雄所指定
      之遺囑執行人，其因馮凱倫之要求，自馮秋雄遺產內取款
      以支應馮秋雄之喪葬費用，難認侵害馮秋雄全體繼承人就
      遺產之公同共有權利、或無法律上原因受有利益，是原告
      依不當得利、侵權行為法律關係請求被告給付58萬6175元
      ，亦無理由。
（四）原告主張馮秋雄於107年12月14日以價金500萬元出售系爭
      房地予被告，惟被告未給付買賣價金，被告則抗辯馮秋雄
      之真意係將系爭房地贈與被告，其並無給付價金義務。查
      證人陳柏宏證稱其為辦理系爭房地所有權移轉登記之地政
      士，馮秋雄係因被告是苗栗人方購買系爭房地，馮秋雄並
      告知其系爭房地是要贈與被告，不會跟被告要錢，因為如
      果用贈與，公告現值會偏低，若日後要再次移轉系爭房地
      ，會產生高額房地合一稅，馮秋雄與被告講好要以買賣的
      方式辦理移轉登記等語（見本院卷第322-323頁），由上
      可知，馮秋雄之真意係將系爭房地贈與被告，惟基於稅負
      考量，始以買賣為原因辦理移轉登記，而依民法第87條第
      2項規定，虛偽意思表示，隱藏他項法律行為者，適用關
      於該項法律行為之規定，是馮秋雄既將系爭房地贈與被告
      ，雙方實際上係成立贈與系爭房地之合意，原告依買賣與
      繼承之關係請求被告給付系爭房地買賣價金500萬元，即
      無理由。原告雖主張證人陳柏宏係被告之妹婿，其證詞難
      免偏頗，惟證人為不可替代之證據方法，如果確係在場見
      聞待證事實，其證述又非虛偽者，其證言即非不可採信，
      原告並未舉證證明證人陳柏宏之證詞與事實不符，自不能
      以證人陳柏宏與被告具親戚關係，且所證述之內容對原告
      不利，即遽指其證詞偏頗，是原告此部分主張即不可取。
六、綜上所述，原告依繼承、侵權行為、不當得利及買賣之法律
    關係，請求被告給付系爭款項、58萬6175元及系爭房地買賣
    價金500萬元，共計1381萬3658元，及自起訴狀繕本送達翌
    日起至清償日止，按週年利率5%計算之利息予馮秋雄全體繼
    承人公同共有，為無理由，應予駁回。又原告之訴既經本院
    判決駁回，其假執行之聲請即失所依附，應一併駁回之。
七、本件事證已臻明確，兩造其餘之攻擊或防禦方法及所提之證
    據，經本院斟酌後，認為均不足以影響本判決之結果，爰不
    逐一論述，附此敘明。
八、據上論結，本件原告之訴為無理由，爰判決如主文所示。
中　　華　　民　　國    111    年    8    月    19    日
                  民事第五庭  審判長法  官  匡偉
                                    法  官  劉娟呈
                                    法  官  陳乃翊
以上正本係照原本作成。
如對本判決上訴，須於判決送達後20日內向本院提出上訴狀。如
委任律師提起上訴者，應一併繳納上訴審裁判費。
中　　華　　民　　國　　111 　年　　8 　　月　　19　　日
                                    書記官  劉茵綺